【裁判字號】    97,重家訴,3
【裁判日期】    980814
【裁判案由】    剩餘財產分配
【裁判全文】
臺灣桃園地方法院民事判決             97年度重家訴字第3號
原      告  甲○○
訴訟代理人  張運弘律師
被      告  乙○○
訴訟代理人  陳欣佑律師
上列當事人間請求剩餘財產分配事件，本院於民國98年7 月16日
言詞辯論終結，判決如下：
    主      文
被告應給付原告新臺幣貳佰壹拾壹萬仟佰壹拾玖元及自民國
九十七年三月十一日起至清償日止，按週年利率百分之五計算之
利息。
原告其餘之訴駁回。
訴訟費用由被告負擔五分之三，餘由原告負擔。
本判決於原告以新臺幣柒拾壹萬元為被告供擔保後，得假執行。
但被告如以新臺幣貳佰壹拾壹萬仟佰壹拾玖元為原告預供擔
保，得免為假執行。
原告其餘假執行之聲請駁回。
    事實及理由
甲、程序方面：
    按訴狀送達後，原告不得將原訴變更或追加他訴。但擴張或
    減縮應受判決事項之聲明者，不在此限。民事訴訟法第255
    條第1 項但書第3 款定有明文。經查，本件原告起訴狀原請
    求被告應給付原告新台幣（下同）12,233,500元，及自起訴
    狀繕本送達翌日起至清償日止，按年息5%計算之利息。嗣於
    民國98年6 月28日變更上開請求金額為5,837,748 元及自起
    訴狀繕本送達翌日起至清償日止，按年息5%計算之利息。經
    核上開變更屬減縮應受判決事項之聲明，參照前開規定，無
    須被告同意，應予准許。
乙、實體方面：
壹、兩造於85年10月24日結婚，嗣後被告於95年5 月1 日提起離
    婚之訴，並於96年12月20日經最高法院駁回上訴准許兩造離
    婚確定。在婚姻關係存續中，雙方並無約定任何財產制度，
    自應依法適用法定財產制，今雙方既經判決離婚確定，法定
    財產關係已消滅，原告自得於被告起訴離婚時，即95年5 月
    1 日起，請求分配剩餘財產之差額。由於兩造共同經營之乾
    坤畜牧場現由被告擔任負責人，而原告自與被告結婚後，除
    近年在外工作外，皆與被告一同協力經營畜牧場以及辛勞操
    持家務，故原告於95年5 月1 日僅有少額存款及基金如下：
    ○○信託銀行（下稱○○信託）存款新台幣（下同）22,085
    元、○○國際商業銀行（下稱○○銀行）存款105,148 元、
    ○○○○郵局（下稱○○郵局）存款8,410 元（存款共135,
    643 元）、基金投資分別為2 年港幣配息翻一翻100 ％保本
    連動債，96年10月24日贖回金額為291,060 元；○○歐洲高
    收益債券月配，96年7 月31日贖回金額為54,247元。兩筆基
    金價值合計345,307 元（另筆環球配置基金新興市場債券之
    申購日為95年10月11日，非本案剩餘財產分配標的，故不予
    納入）。而被告財產部分於95年5 月1 日止，被告於○○商
    業銀行（下稱○○銀行）存款305,799 元、○○○○商業銀
    行（下稱○○○○）存款85,673元（存款共391,472 元），
    基金自93年3 月開始投資，累積至95年5 月1 日止，投資款
    為6,196,753 元、被告於88年3 月後開始買股票，於95年5
    月1 日止持有○○電子股份有限公司（下稱○○電子）股份
    達510,000 股，依95年4 月26日收盤價4.6 元（見本院98年
    4 月21日言詞辯論筆錄），則該股票價值為2,346,000 元、
    被告於95年時畜養之豬隻約1,500 頭，85年11月為990 頭，
    婚後增加豬隻頭數為510 頭，95年5 月1 日豬隻之平均成交
    重量為128 公斤，平均價格每公斤49.63 元，一頭豬隻價值
    約6318.08 元，故該豬隻價值為3,222,221 元。被告雖稱其
    畜養豬隻需耗費大量成本，並提出○○畜牧場之帳冊為證，
    然被告於97年6 月19日提出之陳報狀載明○○畜牧場並未設
    立帳冊，於鈞院庭期中亦曾堅持此語，因此被告現所提出之
    ○○畜牧場帳冊，顯係臨訟杜撰不值鈞院採信，且被告應是
    獨資擁有系爭畜牧場，所以擁有系爭豬隻所有權。因此被告
    應列入剩餘財產分配之婚後財產價值合計為12,156,446元；
    原告應列入剩餘財產分配之婚後財產為480,950 元，是兩造
    剩餘財產差額為11,675,496元，原告所得請求分配之數額為
    該差額之1/2 即5,837,748 元。綜上所陳，爰依民法第1030
    條之1 第1 項規定，訴請被告應給付原告5,837,748 元，當
    屬有據等語。並聲明：被告應給付原告5,837,748 元整及自
    起訴狀繕本送達之翌日起至清償日止，按年利率5%計算之利
    息。
貳、被告則以：
一、伊於95年5 月1 日提起離婚訴訟時，婚後財產○○銀行存款
    305,799 元、○○○○存款85,673元、基金0 元（因前開日
    期無任何基金查詢資料，故被告基金金額應為0 元）、股票
    0 元（○○股票業於88年、89年間下市，故於95年5 月1 日
    並無交易價格；○○電子於95年5 月1 日並無交易而無交易
    價格，故無法列入計算，於前開日期若有市場交易價格，請
    原告依民事訴訟法第272 條第1 項舉證以實其說）、豬隻價
    值0 元（如後述，以95年5 月1 日豬隻交易價格減去被告飼
    養豬隻成本，而得到負數），總計婚後財產391,472 元；被
    告婚後債務計有積欠訴外人丙○○2,800,000 元、○○畜牧
    場虧損1,911,040 元（1,493 （95年度豬隻頭數）＊5,699
    （95年度每頭豬隻出售價格）-1,493（95年度豬隻頭數）＊
    6,979 （每頭畜養成本）＝-1,911,040），故剩餘財產為負
    債4,319,568 （391,472-2,800,000-1,911,040=-4,319,568
    ），綜上所述，原告剩餘財產為259,860 元，被告剩餘財產
    為-4,319,568，是被告婚後財產並無剩餘，原告之請求自無
    理由。
二、原告主張「○○畜牧場」係被告所有，故得請求分配「○○
    畜牧場」經營所得。然「○○畜牧場」坐落土地及設施為被
    告母親丁○○○所有，且查「○○畜牧場」實係被告父親丑
    ○○以被告名義經營，此觀○○鄉農會及村鄰長證明書證明
    被告自65年10月經營養豬場，當時被告年方8 歲，何能經營
    養豬場，又查「○○畜牧場」建築執照、排放污水許可證早
    於78年間即已申請，至遲於81年間核發證照，由此可證被告
    確實係承接父業。再查「○○畜牧場」並非被告一人繼承，
    被告係同時與母親丁○○○、大哥戊○○、大姊己○○、小
    弟庚○○共同繼承，每月營收由母親丁○○○分發各房，故
    「○○畜牧場」係被告婚前取得，係因繼承無償取得，本不
    應列入婚後財產，原告自無權請求分配。又被告於婚前實已
    畜有豬隻近1,500 頭，然為了避免因污水處理排放設施容量
    不堪負荷，將受○○鄉公所連續罰鍰，是以○○畜牧場並未
    照實申報畜養豬隻數量，直至86年3 月間全省爆發口蹄疫，
    被告始照實申報畜養豬隻數量，作為將來政府發放補助款之
    用，故○○畜牧場畜養豬隻數量婚前、婚後均未改變。況被
    告與母親丁○○○於93年間（原告早已離家）以○○畜牧場
    資金為業外投資（包括基金、股票），亦即○○畜牧場資金
    業已換為基金、股票，原告已主張分配基金、股票價額，自
    不得再為分配○○畜牧場豬隻價額。且查被告同時與母親、
    大哥、大姊、小弟共同繼承○○畜牧場，亦即○○畜牧場基
    金、股票收益，應分為5 等分，亦即原告至多得分配五分之
    一基金、股票價額。
三、且觀諸臺灣高等法院96年度家上字第86號兩造離婚民事判決
    可知，兩造自91年間起，即已無夫妻之實，不僅就日常家務
    無法協力互助，以維共同生活之圓滿幸福，彼此間並已喪失
    誠摯互信之感情基礎，且均無心挽回，實難期待兩造回復正
    常之婚姻生活，以足認有無法維持婚姻之重大事由。且由前
    開判決函調原告稅務電子閘門財產所得調件明細表視之，足
    證原告自90年間起迄今在外工作，故就被告財產之增加並無
    助益。再參酌兩造前開離婚事件傳喚證人辛○○、壬○○、
    兩造間未成年女癸○○、子○○與原告歷次證述得證：原告
    早於盜賣豬隻事件（91年間）即行離家。原告離家期間迄今
    ，皆由被告一人獨立扶養兩造未成年女二人。原告薪資僅供
    自己花用與充作訴訟費用，完全未分擔家計或扶養兩造未成
    年女二人。綜上所述，被告婚後增加財產，無論是股票或基
    金收益，均係在93年以後，是時原告早已離家，除就被告增
    加財產並無助益，原告且有戮力減少被告財產之事實，陸續
    被告提起16個訴訟程序，被告為此奔波。為此依民法第1030
    條之1 第2 項，請求法院於前述五分之一基金、股票價額範
    圍內再為調整或免除原告離家後請求分配額，以維公平等語
    。並為答辯聲明：原告之訴及假執行之聲請均駁回。如受不
    利益之判決，願供擔保免為假執行。
、得心證之理由：
（壹）兩造不爭執之事項：
一、兩造剩餘財產分配財產價值計算基準點為95年5 月1 日被告
    起訴離婚時為準，並經本院依職權調閱本院95年度婚字第69
    1 號卷核屬無誤。
二、被告部分婚後財產：存款共391,472 元（○○銀行存款305,
    799 元、○○○○存款85,673元）；○○電子股票價值2,34
    6,000 元（510,000 股x4.6元（95年4 月26日收盤價）＝2,
    346,000 元）；基金共6,196,753 元（○○成長基金364,84
    4 元、○○○世界基金360,873 元、○○日本店頭市場基金46
    8,493 、○○歐洲歐元330,579 元、○○全球高科技基金28
    8,683 元、○○歐洲成長基金350,693 元、○○日本企業基
    金A 股464,582 元、○○全球成長基金323,007 元、○○拉
    丁美洲基金261,432 元、○○東歐基金267,932 元、○○印度
    基金269,901 元、○○全球高收益債券基金AT211,877 元、
    ○○○全球醫療生化317,612 元、○○上選540,580 元、○
    ○店頭市場484,548 元、○○高科技515,158 元、○○○○
    精選平衡組合297,977 元、○○○全球醫療生化77,982元）
    。並有○○銀行○○分行97年9 月8 日（97）華觀存字第28
    3 號函檢送之被告存提款資料、○○○○○○分行97年8 月
    28日合金新營字第0970003383號函檢送之被告帳戶交易明細
    表、○○銀行○○分行98年5 月18日（98）華觀存字第0020
    9 號函檢送之被告申購基金明細、臺灣集中保管結算所股份
    有限公司98年3 月9 日保結他字第0980013761號函檢送之被
    告保管帳戶客戶餘額表及保管劃撥戶異動分類帳等各1 份在
    卷可考，自堪信為真實。
三、原告婚後財產：存款共135,643 元（○○信託22,085元、○
    ○銀行105,148 元、○○郵局8,410 元）；基金價值共345,
    307 元（兩年港幣配息翻一翻100%保本連動債291,060 元、
    ○○歐洲高收益債券月配54,247元）並有○○信託○○分行
    存款系統歷史交易查詢報表、○○銀行○○分行活期存款歷
    史明細查詢、○○○○郵局客戶歷史交易清單、○○銀行觀
    音分行98年5 月11日○○商銀○○字第09800132號函檢送原
    告基金淨值各1 份在卷供參，亦堪信為真實。
（貳）本院判決認：
一、原告主張其與被告原為夫妻，婚後並未訂立夫妻財產制契約
    ，經被告於95年5 月1 日提起離婚訴訟，本院以95年度婚字
    第691 號判決駁回，復經臺灣高等法院以96年度家上字第86
    號准本件被告（前案之上訴人）與原告離婚，再經最高法院
    以96年度台上字第2849號裁定上訴駁回（本件原告為上訴人
    ）而確定等情，業經本院調閱本院95年度婚字第691 號、臺
    灣高等法院96年度家上字第86號、最高法院96年度台上字第
    2849號全卷核閱屬實，且為兩造所不爭執，堪信為真實。渠
    等有關夫妻財產之法律關係，自應適用法定財產制。按91年
    民法親屬編修正前適用聯合財產制之夫妻，其特有財產或結
    婚時之原有財產，於修正施行後視為夫或妻之婚前財產；婚
    姻關係存續中取得之原有財產，於修正施行後視為夫或妻之
    婚後財產，民法親屬編施行法第6 條之2 定有明文。而依民
    法第1030條之1 規定，夫或妻現存之婚後財產，扣除婚姻關
    係存續中所負債務後，如有剩餘，其雙方剩餘財產之差額，
    即應平均分配。是原告主張因目前兩造業經法院判決離婚在
    案，依前揭規定請求剩餘財產差額分配，即屬有據。
二、本件兩造之爭點在於：（一）原告主張被告畜養之豬隻，是
    否為婚後財產？（二）被告主張被告積欠關係人丙○○2,80
    0,000 元是否為被告婚姻關係存續中所負債務？（三）被告
    主張因原告盜賣「○○畜牧場」豬隻致損害4,500,000 元，
    是否為被告婚姻關係存續中所負債務？（四）被告主張「○
    ○畜牧場」95年度虧損1,911,040 元，是否為被告婚姻關係
    存續中所負債務？（五）被告主張原告自91年間即行離家，
    故是否對於被告婚後財產無助益而得以酌減剩餘財產分配？
    茲分述如下：
（一）原告主張被告畜養之豬隻，是否為婚後財產？
  １、按夫或妻之財產分為婚前財產與婚後財產，由夫妻各自所
      有。不能證明為婚前或婚後財產者，推定為婚後財產；不
      能證明為夫或妻所有之財產，推定為夫妻共有。民法第10
      17條第1 項訂有明文。第按法定財產制關係消滅時，夫或
      妻現存之婚後財產，扣除婚姻關係存續所負債務後，如有
      剩餘，其雙方剩餘財產之差額，應平均分配。但下列財產
      不在此限：一、因繼承或其他無償取得之財產。二、慰撫
      金。民法第1030條之1 第1 項規定甚明。
  ２、原告固主張被告為○○畜牧場之登記負責人，且該豬隻畜
      養、處分及畜牧場之經營皆由被告負責，則豬隻之所有權
      自屬被告所有，且被告甚至以其名義向桃園地方法院檢察
      署提出告訴，足認其為豬隻所有權人云云，並提出本院92
      年度簡上字第384 號判決、臺灣高等法院93年度上易字第
      1200號判決、畜牧場登記證書等件為證，惟經被告否認如
      前 述所辯。經查：（１）該畜牧場依資料65年間即已存
      在，依被告當時之年紀顯非負責人，故被告主張係其父親
      以其名義登記應可採信。（２）被告父親往生後，系爭畜
      牧場係被告父親之遺產，而被告主張係爭遺產尚未辦理分
      割，尚屬於公同共有之關係，而原告並無提出任何證據足
      以證明被告等繼承人就係爭遺產已經辦理分割，且畜牧場
      土地仍屬被告母親所有，因此可知被告主張係爭畜牧場尚
      屬全體繼承人公同共有應可採信。（３）縱屬係爭畜牧場
      所有權業已辦理分割，而由被告獨得，則屬繼承而來之財
      產，依上開規定不在剩餘財產分配之範圍內。從而，原告
      主張係爭豬隻為婚後財產，要無可採。
（二）被告主張被告積欠關係人丙○○2,800,000 元是否為被告
      婚姻關係存續中所負債務？
  １、按按法定財產制關係消滅時，夫或妻現存之婚後財產，扣
      除婚姻關係存續所負債務後，如有剩餘，其雙方剩餘財產
      之差額，應平均分配。民法第1030條之1 第1 項前段已有
      明文。
  ２、被告固主張於婚姻關係存續中積欠關係人丙○○2,800,00
      0 元，並於日後陸續償還，惟經原告所否認。經查：（１
      ）被告固提出估價單3 紙，支票2 紙在卷為證，惟該估價
      單與支票，仍未能證明是否確對關係人丙○○於兩造婚姻
      關係存續中負有債務，因為估價單及支票並無法證明兩造
      間存有債權債務關係，僅能證明被告有交付三張支票予關
      係人丙○○。（２）上開估價單其中一張之日期為96年10
      月12日；另外二張沒有日期；此外支付丙○○之三張支票
      日期分為97年1 月30日、2 月30日、3 月30日，顯係在計
      算兩造剩餘財產日95年5 月1 日後所發生之情事，而無法
      列入被告之債務中。（３）本院命被告攜關係人丙○○到
      庭證明兩造間債權債務之關係是否存在，然直至言詞辯論
      終結前，被告並無攜帶證人到庭證明或經本院詢問。故被
      告主張有積欠丙○○債務，要屬無據。
（三）被告主張因原告盜賣「○○畜牧場」豬隻致損害4,500,00
      0 元，是否為被告婚姻關係存續中所負債務？經查：被告
      主張前開事實，被告固請求以「○○畜牧場」員工辛○○
      為證人，為本院審酌該員為○○畜牧場所雇用，其證詞顯
      屬有利於被告而未能趨近於真實，故不予傳喚。而被告提
      出之估價單、○○人壽保險股份有限公司撥款資料、支票
      等影本，皆未能證明被告確因原告盜賣豬隻致被告損失4,
      500,000 元之因果關係，復未見被告提出其他證明及計算
      依據；此外，就被告主張原告偷竊豬之事件，業經本院92
      年度簡上字第384 號刑事判決、臺灣高等法院93年度上易
      字第1200號刑事判決原告無罪確定，業經本院調取上開卷
      證核屬相符。依前開說明，被告前開主張，當無可信。
（四）被告主張「○○畜牧場」95年度虧損1,911,040 元，是否
      為被告婚姻關係存續中所負債務？
  １、按繼承人有數人時，在分割遺產前，各繼承人對於遺產全
      部為公同共有。民法第1151條定有明文。再按婚後財產，
      扣除婚姻關係存續所負債務後，如有剩餘，其雙方剩餘財
      產之差額，應平均分配。但下列財產不在此限：一、因繼
      承或其他無償取得之財產。二、慰撫金。民法第1030條之
      1 第1 項定有明文。第按夫或妻之一方以其婚後財產清償
      其婚前所負債務，或以其婚前財產清償婚姻關係存續中所
      負債務，除已補償者外，於法定財產制關係消滅時，應分
      別納入現存之婚後財產或婚姻關係存續中所負債務計算。
      夫或妻之一方以其前條第一項但書之財產清償婚姻關係存
      續中其所負債務者，適用前項之規定。民法第1030條之2
      第1 項、第2 項亦有明文。
  ２、被告主張前開之事實，固據其提出○○畜牧場帳冊影本並
      以計算式表示在卷為證。惟查：（１）被告於97年6 月19
      日以書狀陳報並無○○畜牧場之帳冊存在，嗣為證明○○
      畜牧場於95年度處於虧損狀態，復提出○○畜牧場之帳冊
      ，則前開○○畜牧場之帳冊其真實性已存疑，是被告所提
      ○○畜牧場帳冊，尚不足採。（２）既然○○畜牧場既已
      認定其為被告之婚前財產如前，又被告亦自承○○畜牧場
      為繼承之遺產，則於未為分割遺產前，依民法第1151條規
      定，自屬公同共有之財產範圍，是縱有虧損，亦屬公同共
      有之遺產範圍，尚非婚姻關係存續中所負之債務。因此被
      告主張應扣除上開債務後才計算剩餘財產，委無足採。
（五）被告主張原告自91年間即行離家，故是否對於被告婚後財
      產無助益而得以酌減剩餘財產分配？
  １、按依前項規定，平均分配顯失公平者，法院得調整或免除
      其分配額。民法第1030條之1 第2 項定有明文。
  ２、被告抗辯，原告自90年即在外工作迄今，於前開兩造離婚
      事件，證人證詞與原告歷次證述得證原告早於91年即行離
      家。原告離家迄今皆由被告一人獨力扶養兩造未成年子女
      二人，原告薪資僅供自己花用及充作訴訟費用，完全未分
      擔家計或扶養兩造未成年子女，且被告婚後財產增加，無
      論是股票或基金收益，均係在93年以後是原告早已離家，
      就被告增益財產並無助益。並提出原告稅務電子閘門財產
      所得調件明細表、臺灣高等法院96年度家上字第86號民事
      判決、本院95年度婚字第691 號離婚等事件95年11月11日
      言詞辯論筆錄、臺灣高等法院96年度家上字第86號離婚等
      事件96年6 月20日準備程序筆錄等件為證，原告固陳述以
      ，原告於婚後即進入養豬場內工作，到87年至91年間均保
      持3,000 餘頭豬的飼養量，其間於兩個未成年女出生後，
      同時要照顧兩個嬰兒，直到91年因被告拒絕給付生活費給
      原告，原告只好出售三隻豬，嗣後被告不得已始外出工作
      等語，並提出原告帶子看病之壢新醫院收據為證。本院審
      酌原告固提出前開醫院收據在卷顯示原告於93年9 月13日
      曾攜女子○○前去看診就醫，並為被告所不爭執，惟查原
      告既經前開臺灣高等法院認定「．．上訴人（即本案被告
      ）未給付生活費用與被上訴人（即本案原告），至被上訴
      人不得不出外謀職求生，固屬有為夫妻間相互扶助之義務
      ，惟被上訴人自92年間起，因外出工作所賺取之薪資，亦
      全供自己花用，而未與上訴人按所得比例共同分擔家計，
      既為被上訴人所不爭執，足見被上訴人亦未踐行維繫婚姻
      所必要之相互扶助義務．．」，足認原告確實對於被告，
      於92年間起，即對於被告財產之增加並無協力、貢獻，本
      院審酌前開事實，認兩造於婚姻關係存續中所累積的剩餘
      財產之差額，如仍由兩造平均分配，衡諸社會客觀現實，
      自有顯失公平。從而，本院認剩餘財產分配之差額應由被
      告取得四分之三，其餘四分之一歸原告取得，始為公平。
（六）從而，被告剩餘財產合計為8,934,225 元（存款391,472
      元、基金6,196,753 元、股票2,346,000 元）；原告剩餘
      財產合計為480,950 元（存款135,643 元、基金345,307
      元）。兩造間剩餘財產之差額為8,453,275 元。並依前開
      說明，則如依法為平均分配顯失公平，是由被告取得該差
      額四分之三即6,339,956 （元以下四捨五入，下同），其
      餘四分之一歸原告取得即2,113,319 元，始為公平。
肆、綜上所述，被告應給付原告夫妻剩餘財產差額分配款2,113,
    319 元及自起訴狀繕本送達之翌日即97年3 月11日起至清償
    日止，按週年利率5%計算之遲延利息。原告超過此部分之請
    求，為無理由，應予駁回。
伍、兩造陳明願供擔保，分別聲請宣告假執行及免為假執行，經
    核尚無不合，爰就原告勝訴部分分別酌定相當擔保金額准許
    之。至於原告其餘請求給付金額敗訴部分，其假執行之聲請
    因訴之駁回而失所附麗，應併予駁回。
陸、兩造其餘攻擊防禦方法經審酌後，認與判決結果無涉，爰不
    一一論述，併此敘明。
柒、據上論結，本訴原告之訴為一部有理由、一部無理由，依民
    事訴訟法第79條、第390 條第2 項、第392 條第2 項之規定
    ，判決如主文。
中    華    民    國    98    年    8     月    14    日
                        家事法庭法  官   張益銘
以上正本係照原本作成。
如對本判決上訴應於判決送達後20日內向本院提出上訴狀（須附
繕本），並繳納上訴費用。
中    華    民    國    98    年    8     月    14    日
                                 書記官  許白梅


司法院資訊處製作；財團法人民間司法改革基金會備份。
